【裁判字號】    90,訴,39
【裁判日期】    900618
【裁判案由】    分割共有物
【裁判全文】
臺灣桃園地方法院民事判決  九十年度訴字第三九號
    原      告  甲  ○
    被      告  乙○○
右當事人間分割共有物事件，本院判決如左：
    主    文
兩造共有坐落桃園縣桃園市○○段五八二號，地目：田，面積壹仟壹佰貳拾伍平方公
尺土地應分割為如附圖編號甲部分，面積伍佰捌拾貳點零貳平方公尺歸原告取得；編
號乙部分，面積伍佰肆拾貳點玖捌平方公尺歸被告取得。
訴訟費用由原告負擔六百零五分之三百一十三，餘由被告負擔。
    事    實
甲、原告方面：
  一、聲明：如主文第一項所示。
  二、陳述：
  （一）按各共有人，得隨時請求分割共有物。共有物之分割，依共有人協議之方法
        行之。分割之方法，不能協議決定者，法院得因任何共有人之聲請，命為分
        配，民法第八百二十三條第一項、第八百二十四條第一、二項分別定有明文
        。查坐座落桃園縣桃園市○○段五八二地號土地，地目為田，面積一一二五
        平方公尺，為兩造共有，原告應有部分為六０五分之三一三，被告應有部分
        六０五分之二九二，原告為增進土地之使用價值及便於管理，曾多次與被告
        協議分割，但均無法達成分割之協議，茲為消滅共有關係，俾各共有人取得
        單獨所有權，爰依前揭規定，請求分割。
  （二）查系爭土地如經分割，雖兩造分得之面積均未達零點二五公頃，但系爭土地
        係屬民國八十九年一月四日農業發展條例修正施行前之共有耕地，依同條例
        （現行法）第十六條但書第四款規定，仍得分割為單獨所有。又系爭土地目
        前為空地，並未與任何道路相通，而如桃園縣桃園地政事務所土地複丈成果
        圖（一三八００）編號甲部分，與原告次子所有之同段五八三地號土地接壤
        ，因此如將該部分分歸原告取得，將有助土地之效用，爰請求將上開複丈成
        果圖編號甲部分面積五百八十二點零二平方公尺分歸原告取得，編號乙部分
        歸被告取得。
  （三）被告主張應在分歸兩造之甲、乙部分之土地，各留二平方公尺寬之道路，於
        法無據，應留待兩造自行依各自之土地相鄰關係等解決之。
三、證據：提出五八二地號土地登記謄本一件、五七八地號及五八三地號土地登記謄
    本影本各一件、地籍圖謄本影本一件，並聲請勘驗現場。
乙、被告方面：
  一、聲明：駁回原告之訴。
  二、陳述：同意分割，但應將如桃園縣桃園地政事務所土地複丈成果圖（一三八０
      一）編號乙部分分歸被告取得，並且原、被告應在取得之甲、乙部分土地與同
      段五七八地號土地接壤位置，各留兩平方公尺寬之道路。
丙、本院依聲請勘驗現場，並囑託桃園縣桃園地政事務所派員測量，製有勘驗筆錄及
    複丈成果圖二件（一三八００、一三八０一）在卷。
    理    由
一、本件原告主張系爭土地，為兩造所共有，原告應有部分為六０五分之三一三，被
    告應有部分六０五分之二九二，因兩造始終無法達成分割之協議；又本件共有土
    地地目雖為田，分割後兩造取得之土地面積均未達零點二五公頃，但依農業發展
    條例第十六條但書第四款規定，仍得分割，且無其他不能分割之情形，共有人間
    亦無不為分割之約定，爰依民法第八百二十三條前段之規定，訴請准予判決分割
    等語，被告則以：同意分割，但不同意原告提出之分割方法，且應在分割後兩造
    單獨取得之土地上各留二平方公尺寬之道路等語置辯。
二、查原告主張（一）土地為兩造共有及其應有部分；（二）系爭土地無不能分割之
    情形，亦未有不分割之協議；（三）兩造未能達成分割之協議等情，已據其提出
    與所述相符之土地登記謄本、地籍圖影本各一份等為證，復為被告所不爭，原告
    之主張，堪予採信。按各共有人得隨時請求分割共有物，但因物之使用目的不能
    分割或契約定有不分割之期限者，不在此限；又共有人之分割依共有人協議之方
    法行之，分割之方法不能協議決定者，法院得因依任何共有人之聲請，命為原物
    或變價分配，民法第八百二十三條第一項、第八百二十四條第一、二項分別定有
    明文。查系爭土地既無因物之使用目的不能分割，兩造未定有不分割之協議或期
    限，又無法協議分割，從而，原告依前開規定，請求本院裁判分割系爭土地，並
    無不合，應予准許。
三、按法院就共有物為裁判分割時，應依民法第八百二十四條為適當之分割，即考慮
    各當事人之聲明、共有物之性質、使用現狀、經濟效用及全體共有人之利益等公
    平決定之。就本件系爭土地如何分割，原告主張應將如桃園縣桃園地政事務所土
    地複丈成果圖（一三八００）編號甲部分面積五百八十二點零二平方公尺，分歸
    原告取得，編號乙部分由被告取得，被告於本院九十年三月五日言詞辯論期日曾
    為「同意原告提出之分割方法，但希望在與五七八地號土地接壤部分，兩造均留
    寬二平方公尺分之道路」之陳述，本院勘驗現場時，則表示由本院決定，其後又
    改為要求應將如桃園縣桃園地政事務所土地複丈成果圖（一三八０一）編號乙部
    分分由其取得云云。本件兩造主張之分割方案，業經本院囑託桃園縣桃園地政事
    務所測量繪製複丈成果圖二件（編號：一三八００、一三八０一）在卷。經查：
    （一）原告主張系爭土地未與任何道路相通乙事，有地籍圖謄本在卷可稽，復為
    被告所不爭執，應認係真實，又就上開二複丈成果圖以觀，各該成果圖編號甲、
    乙部分，除位置對調，以及面積因兩造之應有部分不同而有所不同外，其形狀均
    趨方正而有利於各該部分土地之利用；參以被告上開就分割方法之主張，前後未
    能一致，且就其最後主張之分割方法，並未說明對其有何特別利益存在，故應認
    將如複丈成果圖（一三八００）編號乙部分面積五百四十二點九八平方公尺分由
    被告取得，對於被告不可謂不公平或不利益；（二）又原告主張如複丈成果圖（
    一三八００）編號甲部分，與原告之次子所有坐落同段五八三地號土地相鄰，有
    土地登記謄本及地籍圖謄本在卷可按，並為被告所自認，則將該編號甲部分分由
    原告取得，依常理確有助於土地之利用。綜上，就土地之利用及兩造之利益言，
    本院認將系爭土地分割為如附圖（一三八００）編號甲部分，面積五百八十二點
    零二平方公尺歸原告取得；編號乙部分，面積五百四十二點九八平方公尺歸被告
    取得，較為公平合理而可行，為妥適之分割方式，爰定其分割方法如主文第一項
    所示。被告所為應於兩造取得之土地上各留寬二平方公尺之道路之請求，於法無
    據，不能准許。至被告嗣後得否依土地之相鄰關係為主張，則屬另事。
四、末按兩造就共有物分割方法不能達成協議時，固得由原告起訴請求裁判分割，然
    原告主張之分割方法，僅供法院參考，就該部分並不生其訴有無理由之問題，而
    分割共有物乃具非訟事件之性質，本院斟酌何種分割方法較能增進共有物之經濟
    效益，並兼顧兩造之利益，以決定適當之分割方法，不因何造起訴而有不同，況
    縱法院認原告請求分割共有物為有理由，而依法定方法分割，依民法第八百二十
    五條規定，分割後各共有人間就他共有人分得部分係互負擔保責任，亦即該判決
    尚非片面命被告負義務；遑論兩造主張不同之分割方法，以致不能達成協議，毋
    寧是為其等伸張或防衛權利所必要，如僅因法院准原告分割共有物之請求，即命
    被告應負擔全部訴訟費用，不免失衡。本院爰酌量情形，命兩造依主文所示比例
    負擔訴訟費用。
五、本件事證已明，兩造其餘攻擊防禦方法，於判決結果不生影響，爰不一一論列。
六、據上論結，原告之訴為有理由，依民事訴訟法第七十八條、第八十一條第二款，
    判決如主文。
中      華      民      國    九十      年      六      月    十八      日
                                        臺灣桃園地方法院民事第一庭
~B法      官  林望民
右為正本係照原本作成
如對本判決上訴須於判決送達後廿日內向本院提出上訴狀
中      華      民      國    九十      年      六      月     十九     日
~B書  記  官  劉文松


司法院資訊處製作；財團法人民間司法改革基金會備份。
